【裁判字號】    99,訴,220
【裁判日期】    990608
【裁判案由】    妨害性自主罪
【裁判全文】
臺灣臺北地方法院刑事判決               99年度訴字第220號
公  訴  人  臺灣臺北地方法院檢察署檢察官
被      告  乙○○
指定辯護人  劉國斯律師
上列被告因妨害性自主罪案件，經檢察官提起公訴（98年度偵字
第18251號），本院判決如下：
    主  文
乙○○對於精神障礙之人犯強制性交罪，處有期徒刑柒年貳月。
    事  實
一、乙○○與業已成年之甲○（代號為00000000，真實姓名年籍
    詳卷，下稱甲○）本屬不相識之人，且甲○領有重度智能障礙
    手冊而為精神障礙之人。於民國98年7月18日20時30分許，
    乙○○受甲○義兄丙○○之邀約，一同前往甲○位於臺北市文
    山區之住處（詳細住址詳卷），至甲○住處後，丙○○即要
    求甲  ○之父出外購買酒類，期間乙○○以做法為甲○趨避邪
    穢之物為由，先將艾草、檀香粉等物交予甲○令其至浴室淨
    身，復又將甲○之父所購回之酒類斟入杯內，並在杯上比劃
    令符，要求甲○及其父母飲用，嗣甲○淨身完畢返回客廳處，
    乙○○又再交付佛珠一串予甲○，佯稱該佛珠可使甲○與神明
    溝通，嗣後，甲○及其家人、丙○○、乙○○等人續在客廳
    內飲酒聊天，迨夜漸深，甲○之父母、兄弟、甲○均先後返回
    各自房內睡覺，僅遺留丙○○、乙○○在客廳內，而丙○○
    因不勝酒力，睡倒於客廳沙發上，乙○○趁機於翌（19）日
    凌晨3時許，主動前至甲○房間，表示欲找甲○聊天，迨進入甲
    ○房間後，乙○○旋將房門鎖上，並要求甲○自己褪去身上
    之衣物，與乙○○為性交之事，然甲○非但未依指示脫去衣
    物，更搖頭稱不，拒絕乙○○之要求，乙○○竟基於違反Ａ
    女意願而為性交之犯意，利用甲○屬重度智能障礙之人，其
    辨識及反應能力均較常人為弱之情狀，先將甲○壓在床上，
    使甲○無法起身，再親自將甲○之衣物褪去，復脫去自己身上
    之衣物，之後，乙○○先行撫摸並親吻甲○之臉部及胸部，
    並以手指插入甲○之陰道內，繼之以陰莖插入甲○之陰道內，
    甲  ○因疼痛連連搖頭表示拒絕之意，乙○○仍無視甲○之意
    願，猶繼續以陰莖在甲○陰道內磨擦，嗣乙○○完事後，對甲
    ○稱勿將此事宣揚出去，並承諾將來會娶甲○等語，語畢，
    乙○○又踅回客廳處小寐，至19日6時許，始與丙○○離開甲
    ○住處。而甲○之母於同日7時許進入甲○房間時，見甲○神色
    有異狀，經詢問甲○得知上情後，始帶同至警局報案而獲悉
    上情。
二、案經甲○訴由臺北市政府警察局文山第一分局報告臺灣臺北
    地方法院檢察署檢察官偵查起訴。
    理  由
一、證據能力部分
（一）按刑事訴訟法第159條第1項雖規定，被告以外之人於審判
      外之言詞或書面陳述，除法律有規定外，不得作為證據。
      本件證人甲○、甲○之父、甲○之母等前於偵查中所為之證
      詞固均屬被告以外之人於審判外之陳述，惟依刑事訴訟法
      第159條之1第2項規定，原則上屬於法律規定為有證據能
      力之傳聞證據，於例外顯有不可信之情況，始否定其得為
      證據。是以，得為證據之被告以外之人於偵查中所為之陳
      述，因其陳述未經被告詰問，應認屬於未經合法調查之證
      據，此項詰問權之欠缺，非不得審判中由被告行使以補正
      ，而完足為經合法調查之證據，最高法院97臺上字第2340
      號判決參照。而證人甲○、甲○之父、甲○之母等人，前於
      偵查中均已以證人之身分具結，既於本院審理中經傳喚到
      庭，且業經被告及辯護人當庭行使詰問權後，認該瑕疵業
      已治癒，為有證據能力。另證人甲○、甲 ○之父、甲○之母
      等之警詢筆錄，業據辯護人否認其證據能力，自不得採為
      論罪科刑之依據。
（二）本院認定事實所引用之下列卷證資料（包含文書證據、物
      證等證據），被告及其辯護人、檢察官於本院準備程序及
      審判期日中對本院提示之該卷證，就證據能力均未表示爭
      執，迄至言詞辯論終結前亦未再聲明異議，又卷內之文書
      證據，亦無刑事訴訟法第159條之4之顯有不可信之情況與
      不得作為證據之情形，本院審酌上開證據資料製作時之情
      況，尚無違法不當及證明力明顯過低之瑕疵，亦認為以之
      作為證據應屬適當，是依刑事訴訟法第159條至第159  條
      之5規定，所引用之卷證所有證據（包含文書證據、物證
      等證據），如下揭所示均有證據能力，合先敘明。
二、實體部分：
（一）理由部分：
      上揭犯罪事實，被告固不否認有於前開時間至甲○家中作
      法趨避邪物，並交付甲○佛珠等情，惟矢口否認有何強制
      性交之犯行，辯稱：伊當日並無與甲○發生性交行為，伊
      本來已在客廳內睡著，甲○突然坐至伊身旁，伊向甲○表示
      請其回房睡覺，甲○表示很害怕，因其父親會至其房內使
      用洗手間，伊表示請甲○將房門上鎖即可，甲○即返回房間
      內，伊則繼續睡覺，至凌晨4時許，甲○又坐至伊身旁，此
      次伊有進入甲○房間，伊先將貓眼石戴在甲○手上，並自皮
      夾內取出令符亦同戴在甲○手上，前後伊僅在甲○房內停留
      5 分鐘，且甲○房門均未關上，除將令符、貓眼石戴在甲○
      手上時，伊並未觸碰甲○身體；被告嗣又辯稱：伊係在甲○
      房間外將貓眼石及令符交予甲○，因此伊之皮夾遺留於甲○
      房間內云云。經查：
      1、被告與丙○○於98年7月18日晚間一同前往甲○位於臺
         北市文山區之住處，期間被告並拿出艾草、檀香粉等
         物交予甲○令其至浴室淨身，並在酒杯上比劃令符，要
         求甲○及其父母飲用，且交付佛珠一串予甲○穿戴等情
         ，業為被告所是認，並核與證人甲○、甲○之父、甲○之
         母、丙○○等人之證述情節大致相符，堪予認定。
      2、而甲○當日有與被告為性交乙節，業據證人甲○證稱當
         日被告係與丙○○至其家中，被告有交付艾草、檀香
         粉等物供伊淨身，稱泡澡後身體將會好一點，泡澡畢
         伊有返回客廳與被告、丙○○及家人一起聊天，在客
         廳內時被告有交付佛珠予伊穿戴，被告詢問可否至伊
         房間，伊表示房間很小，被告表示沒有關係，進入房
         間後被告即將房門鎖上，並要求伊褪去衣物，要求發
         生性關係，伊沒有自行脫去衣物，係被告自行將伊之
         衣物脫去，被告將伊壓倒在床上，伊想起身卻無法起
         來，被告先親吻伊之胸部及臉部，並撫摸身體，再以
         手指插入伊陰道，之後被告即以陰莖插入伊陰道內，
         伊並無意願與被告發生性行為，有搖頭說痛等語（見
         偵卷第33-35頁、本院卷第37-44頁）。參諸證人甲○之
         父、甲○之母亦均到庭證稱甲○事發前未曾交過男朋友
         等語（見本院卷第50頁背面、第55頁），則衡諸證人甲
         ○屬領有重度智能障礙手冊之人，且未曾與異性交往
         乙情，應堪認甲○事發當時並無具男女情誼關係之往來
         對象，亦未有與人發生性交行為之例。又甲○至警局告
         訴被告強制性交後，即於98年7月20日前往臺北市立萬
         芳醫院驗傷，經檢驗後結果為甲○陰部4點、6點鐘方向
         撕裂傷，處女膜點狀出血破裂，此有臺北市立萬芳醫
         院委託財團法人私立臺北醫學大學辦理之受理疑似性
         侵害事件驗傷診斷書乙紙在卷可稽（見偵卷第71頁證
         物袋），則甲○既前無與他人為性交行為之例，於被告
         至甲○家中拜訪後，事隔一日即98年7月20日，甲○前往
         醫療院所驗傷，經檢驗後甲○之陰部確實有出血、撕裂
         傷，是以，前開甲○證稱被告至其家中拜訪期間，有與
         甲○發生性交行為乙節堪值採信，被告辯稱未與甲○發
         生性交行為云云，實不足採。另甲○之陰道棉棒檢體，
         經送內政部警政署刑事警察局鑑驗，固然未檢出精子
         細胞，呈陰性反應，此有內政部警政署刑事警察局98
         年8月24日刑醫字第0980106114號鑑驗書在卷可稽（見
         偵卷第63頁），惟依據前開臺北市立萬芳醫院委託財
         團法人私立臺北醫學大學辦理之受理疑似性侵害事件
         驗傷診斷書之記載，來驗傷前有沐浴、更衣、沖洗之
         情形，加以事發後第一時間甲○係向其母表示衛生紙與
         保險套被告帶走乙情，此業據甲○之母在偵查中證述明
         確（見偵卷第50頁），參諸被告與甲○發生性交時有穿
         戴保險套，甲○事發後又經過沐浴、更衣、沖洗始至醫
         院檢驗，則甲○陰道棉棒檢體未檢出被告之精子細胞乃
         屬事理當然，此尚不得為有利被告之認定。
      3、再證人甲○證稱事後會頭暈很厲害，不敢睡覺，至今情
         況仍不太好，且事後小腹常痛，不想進食，脾氣也變
         暴躁（見偵卷第35頁、本院卷第41頁）等語，核諸甲○
         之母證稱98年7月19日5、6時許，伊進入甲○房間時，
         見甲○欲哭之狀，好像不舒服，伊詢問發生何事，甲○
         稱伊被強暴，並稱被告要求伊不能叫，並用手摀住嘴
         巴，甲 ○有稱尿尿地方好痛，發生此事後，甲○狀況很
         差，脾氣比較壞，講話也不聽，每日找父母吵架，事
         發前並無此種情形等語（見偵卷第50-51頁、本院卷第
         51頁），以及證人甲○之父則證稱發生此事後，甲○常
         小腹痛，不想吃東西，與以前差很多，脾氣也很暴躁
         ，本件事情後個性變很暴躁，常常自己打自己會罵父
         母親等語（見偵卷第35頁、本院卷第55頁），則綜上
         證詞，亦足認定甲○歷經本件事情之後確實出現創傷症
         候群之情形，顯見與被告發生性交行為乙節，之於甲○
         絕非屬愉悅之記憶。而甲○之智能較諸一般人本較為低
         ，加以甲○未曾有過性經驗，突遇被告欲與之發生性關
         係，實難期待甲○當下反應能與一般人相符，有立即危
         機處理之能力，例如呼叫或為劇烈抵抗之反應，且被
         告先前曾對甲○有畫符作法等舉動，以甲○僅國中畢業
         且為重度智能障礙之智識程度以言，亦足以對甲○產生
         心理壓制力，惟甲○事後確實出現創傷反應確為真實，
         從而，甲○證稱與被告發生性交行為係違反其意願堪值
         採信，不能單憑甲○之兄弟及父母房間相鄰於甲○房間
         或距甲○房間未遠，且證人丙○○當時亦在客廳內，卻
         均未聽聞甲○呼救，遽認被告並未違反甲○之意願與之
         為性交。
      4、又甲○屬重度智能障礙之人，此有中華民國身心障礙手
         冊影本在卷可稽，而被告自承係應甲○義兄丙○○之邀
         約至甲○家中作法趨避邪物，且證人丙○○亦證稱被告
         有表示甲○卡到陰等語（見本院卷第57頁），則堪認被
         告主觀上已得知悉甲○之精神狀態異於常人，加以被告
         於警詢中亦供稱那種女人誰要阿等語（見偵卷第6頁背
         面），益證被告主觀上對於甲○屬精神障礙之人乙節，
         主觀上確實可得認識，亦有認識之事實。
      5、另被告辯稱於98年7月19日凌晨，係因在甲○房間外將
         貓眼石及令符交予甲○穿戴，故其個人皮夾始遺留於甲
         ○房間桌上，當日並未進入甲○房間云云，惟被告於本
         院行準備程序時，供稱伊於凌晨4時許，有與甲○回到甲
         ○房間內，進入甲○房間後，先將貓眼石戴在甲○手上
         ，之後又從皮夾拿出令符同戴在甲○手上，其在甲○房
         間內前後只待5分鐘而已等語（見本院卷第16頁背面）
         ；證人甲○之父亦證稱被告之皮夾係於甲○房間桌上發
         現，一開始以為係伊兒子皮夾，後來打開始發現係被
         告所有，伊即交予警局（見本院卷第55頁背面至第56
         頁）等語，則衡酌被告於本院審理中供述之時，並無
         遭受任何刑求、誘導或不法取供之情，且當時亦有辯
         護人在場，被告本於自由意志陳述，且證人甲○之父確
         實於事後在甲○房間桌上發現被告之皮夾，被告係至警
         局後始領回個人皮夾，此亦有物品認領保管單（見偵
         卷第59頁）在卷可稽，另再參酌被告皮夾內有超商購
         物卡等多項日常用品，茍非被告確實進入甲○房間，並
         於停留後匆忙離去，又焉有可能將皮夾遺忘於甲○房間
         之理，堪認被告於98年7月19日凌晨確實有進入甲○房
         間內之事實，被告事後翻異前詞，屬卸責矯飾之詞，
         不足採信。
      6、至於證人丙○○之證詞部分，證人丙○○證稱甲○於98
         年7月18日23時30分許離開客廳，甲○事後有無於19日
         凌晨再返回客廳，並不清楚，伊自19日凌晨2時30分許
         睡著至同日早上醒來，期間均未再清醒過，亦不清楚
         被告有無醒來過，且甲○房門係關上，若有聲音伊亦無
         法聽聞等語（見本院卷第56-60頁），顯見丙○○之證
         詞無法證明被告未有本件犯行，加以證人丙○○前後
         亦有諸多供述情節不相一致，則證人丙○○之證詞顯
         無得採為有利被告之認定。綜上所述，本件事證明確
         ，被告對於精神障礙之人犯強制性交之犯行洵堪認定
         ，自應依法論科。
（二）論罪科刑部分：
      按甲○屬重度智能障礙之人，此有中華民國身心障礙手冊
      影本1紙在卷可憑，而被告主觀上業已知悉甲○屬精神障礙
      之人，仍為強制性交行為，核被告所為係犯刑法第222條
      第3款之對精神障礙之人犯強制性交罪。爰審酌Ａ女為重
      度智能障礙之人，身心發展已有所欠缺，被告竟利用至甲
      ○家中為其作法驅邪為由，逞一己之私慾，以上揭方式，
      對其強制性交得逞，已嚴重影響Ａ女之身心，肇致甲○事
      後個性迥然大變，亦使其父母對甲○之平日生活照護更為
      困難，被告惡性顯然非輕，且被告犯後非但未能坦承犯行
      ，猶飾詞狡辯，更試圖影響證人丙○○證詞之真實性，未
      具任何悔意，暨參酌被告之犯罪動機、手段等一切情狀，
    量處如主文所示之刑，以資懲儆。
據上論斷，應依刑事訴訟法第299 條第1 項前段，刑法第222 條
第1 項第3款，判決如主文。
本案經檢察官李彥霖到庭執行職務
中    華    民    國    99    年    6     月    8     日
                  刑事第十七庭審判長法  官  劉煌基
                                    法  官  葉力旗
                                    法  官  楊雅清
上正本證明與原本無異。 
如不服本判決應於收受送達後10日內向本院提出上訴書狀，並應
敘述具體理由；其未敘述上訴理由者，應於上訴期間屆滿後20日
內向本院補提理由書（均須按他造當事人之人數附繕本）「切勿
逕送上級法院」。告訴人或被害人如對於本判決不服者，應具備
理由請求檢察官上訴，其上訴期間之計算係以檢察官收受判決正
本之日期為準。 
                                    書記官  吳俊龍
中    華    民    國    99    年    6     月    8     日

附錄本案論罪科刑法條全文：
中華民國刑法第222條
（加重強制性交罪）
犯前條之罪而有下列情形之一者，處 7 年以上有期徒刑：
一、二人以上共同犯之者。
二、對未滿十四歲之男女犯之者。
三、對精神、身體障礙或其他心智缺陷之人犯之者。
四、以藥劑犯之者。
五、對被害人施以凌虐者。
六、利用駕駛供公眾或不特定人運輸之交通工具之機會犯之者。
七、侵入住宅或有人居住之建築物、船艦或隱匿其內犯之者。
八、攜帶兇器犯之者。
前項之未遂犯罰之。

司法院資訊處製作；財團法人民間司法改革基金會備份。
